【裁判字號】    97,台上,3118
【裁判日期】    970703
【裁判案由】    偽造文書
【裁判全文】
最高法院刑事判決            九十七年度台上字第三一一八號
上  訴  人  台灣高等法院台中分院檢察署檢察官
被      告  甲○○
上列上訴人因被告偽造文書案件，不服台灣高等法院台中分院中
華民國九十四年六月二十九日第二審判決（九十三年度上訴字第
一七五五號，起訴案號：台灣台中地方法院檢察署九十一年度調
偵字第二七一號、九十一年度偵字第一三六０五號、九十二年度
偵字第二七二七號），提起上訴，本院判決如下：
    主  文
上訴駁回。
    理  由
按刑事訴訟法第三百七十七條規定：上訴於第三審法院，非以判
決違背法令為理由，不得為之。是提起第三審上訴，應以原判決
違背法令為理由，係屬法定要件，且必須依據卷內訴訟資料為具
體之指摘，並足據以辨認原判決已具備違背法令之形式，始屬相
當。又刑事訴訟法第三百七十六條所列各罪之案件，經第二審判
決者，不得上訴於第三審法院，法有明文。本件原判決以公訴意
旨略以：(一)、緣被告甲○○係土地登記專業代理人，於民國八十
二年二月間，依案外人即建商胡燕卿之指示，及受告訴人邱寶釵
、乙○○二人與被害人羅愛娥、王為雄等四人之委任，代為辦理
其四人所分別共有（重測前）台中縣太平市○○○段一之五七地
號土地（下稱系爭土地，邱寶釵，乙○○、羅愛娥、王為雄應有
部分依序為四十八分之二十四、九、五、十）之分割登記事務，
而於八十二年三月一日，將系爭土地，分割為如原判決附表（下
稱附表）貳所示之五十筆土地（仍由該四人以上開應有部分比例
，繼續保持分別共有），並於同年三月二十六日完成登記。隨即
於八十二年六月二十日，將上開五十筆土地中之四十三筆土地以
共有物分割為登記名義，分別歸由如附表貳土地所有人欄所示之
人單獨所有，並於同年九月十日完成登記。其餘七筆土地則仍由
該四人以上開應有部分比例，繼續保持分別共有（即如附表貳編
號一、八、十二、十三、二二、四八、五十所示之土地）。詎被
告明知邱寶釵、乙○○及羅愛娥與不知情之被害人李向榮、陳麗
嬰及陳南雄間，實際上並無土地買賣之關係，為履行歷來承包建
商移轉土地予李向榮、陳麗嬰及陳南雄之義務，並配合房屋建物
走向，使土地與地上建物所有權人合一，竟基於盜用印章、偽造
私文書、行使偽造私文書及使公務員登載不實之概括犯意，於同
日（八十二年六月二十日），逾越邱寶釵、乙○○及羅愛娥之授
權範圍，連續盜用邱寶釵、乙○○及羅愛娥委任其代為辦理分割
交換土地登記，使房屋所有權人與坐落基地所有權人合一時，所
交付予其之印鑑，多次偽造土地登記申請書、土地買賣所有權移
轉契約書等文件，並將該等偽造之私文書行使交付予台中縣霧峰
地政事務所，憑以將如附表貳編號八、十二、十三、二二所示之
由邱寶釵、乙○○、羅愛娥及王為雄依上開應有部分比例所共有
之同段一之二八六、一之二九０、一之二九一、一之三００（原
判決誤載為三０）地號等四筆土地，以買賣為登記原因，分別移
轉予陳麗嬰（取得一之二八六地號土地）、李向榮（取得一之二
九０、一之二九一地號土地）及陳南雄（取得一之三００地號土
地）等三人單獨所有。復於八十三年二月二十日，以同一手法，
將如附表貳編號五十所示之由邱寶釵、乙○○、羅愛娥及王為雄
以上開應有部分比例所共有之同段一之三０五地號土地，以買賣
為登記原因，移轉予不知情之告訴人林水河（已歿）、丙○○分
別共有（應有部分各二分之一），致使職司地政管理之公務員，
於同年四月二十九日，將上開不實之土地登記原因，登載於職務
上所掌之土地登記簿及土地登記謄本上，完成登記，足以生損害
於地政機關對於土地登記事項之正確性，及上開告訴人與被害人
。(二)、被告承前同一概括犯意，於八十二年三月一日，受告訴人
林水河、丙○○之委任及建商胡燕卿之指示，辦理該二人所分別
共有之同段一之九地號土地（應有部分各二分之一）分割登記事
宜，乃於八十二年三月一日，將上開土地分割為如附表壹所示之
七筆土地，由林水河、丙○○繼續以上開應有部分比例分別共有
，並於同年月二十五日完成登記。詎被告明知邱寶釵、乙○○、
羅愛娥、林水河及丙○○，實際上並無土地買賣之關係，竟為履
行承包建商移轉土地所有權予邱寶釵之義務，並配合房屋建物走
向，使土地與地上建物所有權人合一，於八十三年二月二十日，
逾越邱寶釵、乙○○、羅愛娥、林水河及丙○○之授權範圍，連
續盜用該五人為委任其代為辦理分割交換土地登記，使房屋所有
權人與坐落基地所有權人合一時，所交付予其之印鑑，多次偽造
土地登記申請書、土地買賣所有權移轉契約書，並將該等偽造之
私文書，行使交付台中縣霧峰地政事務所，憑以將林水河、丙○
○分別共有如附表壹編號一、二、四、五、七所示之五筆土地，
以買賣為登記原因，移轉登記予邱寶釵單獨所有。另將林水河、
丙○○分別共有如附表壹編號三所示之土地，以買賣為登記原因
，移轉登記予羅愛娥單獨所有，致使職司地政管理之公務員，將
此不實之土地登記原因，登載於職務上所掌之土地登記簿及土地
登記謄本上，足以生損害於地政機關對於土地登記事項之正確性
，及前述告訴人與被害人。因認被告涉犯刑法第二百十六條、第
二百十條行使偽造私文書及第二百十四條使公務員登載不實罪嫌
云云。惟依其審理結果，仍認不能證明被告犯罪，因而維持第一
審諭知被告無罪之判決，駁回上訴人在第二審之上訴。經查：
一、行使偽造私文書部分
上訴意旨略稱：原判決以被告與告訴人乙○○之間無委任關係存
在等由，因認被告就乙○○損失部分無背信罪嫌可言。然：（一
）依系爭土地登記申請書記載：「(9)委任關係：本土地登記案之
申請，委託甲○○代理。」並經所有權人邱寶釵、乙○○、王為
雄、羅愛娥四人用印，乙○○並備齊印鑑證明等相關資料，交由
被告辦理系爭土地分割事宜，如何能謂乙○○與被告間無委任關
係？被告九十一年一月五日警詢筆錄供稱：「我是受土地所有人
委託辦理土地分割，且是經土地所有之當事人同意下辦理。」「
這土地房屋分割我是依胡燕卿、乙○○、邱寶釵、王為雄、羅愛
娥等人共同認具之下而辦理，……」等語，足見被告是受乙○○
委任處理事務，二人間確實存在具體委任關係，原判決所載與卷
證資料不符。（二）依原判決理由五、(六)之２記載，認被告所為
應無逾越當初受告訴人等委任之範圍，與前述被告與乙○○間並
無具體委任關係之認定，顯有矛盾，原判決有所載理由矛盾之違
法等語。惟按：刑法第二百十六條、第二百十條之行使偽造私文
書罪，係以偽造他人名義之文書而行使之為其成立要件；行為人
與被害人間有無委任關係存在，於該罪之成立並無必然之關聯。
原判決已詳敘公訴人所舉各項證據不足以認定被告有被訴偽造前
揭土地登記申請書、土地買賣所有權移轉契約書進而行使之犯行
，本案無積極明確之證據，足認被告行使偽造私文書，尚屬不能
證明其有此部分犯罪，因認第一審為被告無罪之諭知，核無不合
。業已依據其證據調查之所得，敘明憑以論斷之理由。從形式上
觀察，其所為之相關論證於法並無不合。上訴意旨經核並未針對
原判決關於行使偽造私文書部分之論斷，具體指摘原判決有何違
法情形；徒就原判決併予說明不能論被告以背信犯行部分，所為
被告與告訴人乙○○之間無委任關係存在之論述，如何不當加以
爭執，並不足以據以辨認原判決關於行使偽造私文書部分已具備
違背法令之形式。其此部分之上訴違背法律上之程式，應予駁回
。
二、關於使公務員登載不實部分
按裁判上一罪案件之重罪得提起第三審上訴，其輕罪部分雖不得
上訴，依審判不可分原則，第三審法院亦應併予審判，但以重罪
部分之上訴合法為前提，如該上訴為不合法，第三審法院既應從
程序上予以駁回，而無從為實體上判決，對於輕罪部分自無從適
用審判不可分原則，併為實體上審判。本件被告被訴犯刑法第二
百十四條之使公務員登載不實罪部分，核屬刑事訴訟法第三百七
十六條第一款所列不得上訴於第三審法院之案件。上開重罪之行
使偽造私文書部分之上訴既不合法，應從程序上駁回，已如前述
，則對於依公訴意旨認有裁判上一罪關係之輕罪，即使公務員登
載不實部分，自無從併為實體上審判，應併予駁回。
據上論結，應依刑事訴訟法第三百九十五條前段，判決如主文。
中    華    民    國  九十七  年    七    月    三    日
                      最高法院刑事第十庭
                          審判長法官  邵  燕  玲
                                法官  李  伯  道
                                法官  孫  增  同
                                法官  吳      燦
                                法官  李  英  勇
      本件正本證明與原本無異
                                      書  記  官
中    華    民    國  九十七  年    七    月    八    日
                                                      K


司法院資訊處製作；財團法人民間司法改革基金會備份。
